ACORDAO-COMPLETO-2477626

ACÓRDÃO 9454/2021 ATA 24/2021 - PRIMEIRA CÂMARA

VISTOS, relatados e discutidos estes embargos de declaração interposto por Ferreira e Chagas Advogados contra o Acórdão 5384/2021-TCU-Primeira Câmara.
ACORDAM os Ministros do Tribunal de Contas da União, reunidos em sessão da 1ª Câmara, ante as razões expostas pelo relator, em:
9.1. não conhecer dos embargos de declaração;
9.2. dar ciência deste acórdão ao embargante.

Embargos de declaração interposto contra o acórdão 5384/2021-TCU-1ª Câmara.

Primeira Câmara

Serviço Nacional de Aprendizagem do Transporte - Conselho Nacional.

3. Interessados/Responsáveis/Recorrentes:
3.1. Recorrente: Ferreira e Chagas Advogados (04.032.380/0001-05).

13.1. Ministros presentes: Walton Alencar Rodrigues (Presidente), Benjamin Zymler e Jorge Oliveira.
13.2. Ministro-Substituto convocado: Augusto Sherman Cavalcanti.
13.3. Ministro-Substituto presente: Weder de Oliveira (Relator).

WEDER DE OLIVEIRA

Ministro-Substituto Weder de Oliveira.

Examino embargos de declaração interposto por Ferreira e Chagas Advogados contra o Acórdão 5384/2021-TCU-Primeira Câmara, nos seguintes termos (peça 72) :
"II - DO INGRESSO COMO INTERESSADO: 
3. O Acórdão 5.384/2021, ora recorrido, foi proferido em razão do julgamento do recurso de embargos de declaração opostos pelo Serviço Nacional de Aprendizagem do Transporte - SENAT em face do Acordão 13.918/2020-1C, de 01/12/2020 que, por sua vez, foi proferido nos autos da representação instaurada em decorrência da prestação de contas anuais do SEST (TC Processo 000.189/2017-0) e SENAT (TC Processo 000.190/2017-9) . 
4. A presente representação visava averiguar supostas irregularidades na contratação do escritório embargante, pelas as referidas entidades (SEST e SENAT) , por inexigibilidade de contratação. O objeto do referido contrato era a prestação de serviços jurídicos para a proteção e preservação dos interesses das referidas instituições no âmbito da denominada operação São Cristóvão e, também, como corolário do item acima, a elaboração de minuta de novos estatutos sociais e a assistência jurídica orientativa para criação de estrutura de auditoria interna. 
5. Com efeito, no Acórdão 13.918/2020, em que pese a ausência de citação e ou intimação do escritório embargante, determinou-se a abertura de Tomada de Contas Especial considerando os seguintes pontos apurados na representação: 
'9.3.1. inexistência de assinaturas em pedido de serviços constante dos autos; 
9.3.2. contrato firmado em data anterior ao pedido (o contrato foi celebrado em 5/11/2014 e o processo foi autuado em 6/11/2014) ; 
9.3.3. inexistência de justificativas circunstanciadas para a contratação de cada um dos serviços descritos no contrato (prestação de serviços jurídicos para atuação e acompanhamento de processos criminais, elaboração de minutas de novos estatutos sociais e assistência jurídica e orientativa para a criação de estrutura de auditoria interna) ; 
9.3.4. inexistência de proposta de preço formulada pelo referido escritório; 
9.3.5. inexistência de avaliação do preço estabelecido no contrato quanto à compatibilidade com o mercado ou razoabilidade em função do que seria contratado, em afronta ao art. 11 do Regulamento de Licitações de Contratos do Serviço Nacional de Aprendizagem do Transporte (Senat) e do Serviço Social do Transporte (Sest) ; 
9.3.6. inexistência de demonstração circunstanciada da notória especialização do contratado, assim entendido nos termos do inciso II do artigo 10 do Regulamento ("aquele cujo conceito no campo de sua especialidade, decorrente de desempenho anterior, estudos, experiências, publicações, organização, aparelhamento, equipe técnica ou outros requisitos relacionados com sua atividade permita inferir que o seu trabalho e o mais adequado à plena satisfação do objeto a ser contratado") em relação a cada um dos distintos serviços previstos no contrato; 
9.3.7. inexistência de especificação detalhada dos serviços a realizar e dos produtos (minutas, pareceres, relatórios etc.) que deveriam ser elaborados pela contratada na execução do item 1.3 do objeto do contrato) , dificultando ou inviabilizando o acompanhamento e fiscalização da execução do contrato, nos termos de sua cláusula sexta, bem como a verificação da comprovação da realização dos serviços e da legitimidade do respectivo pagamento, cujo ônus de comprovação passaria a ser tanto da autoridade autorizadora dos pagamentos quanto da contratada; 
9.3.8. previsão não justificada de reembolso de despesas da contratada; 
9.3.9. execução contratual realizada por profissionais distintos daqueles cujos currículos foram apresentados para demonstrar a notória especialização. 
 (....) '
6. Do referido Acórdão, considerando a identificação, pelo o SEST/SENAT, de omissões e contradições, foi oposto recurso de embargos de declaração (peça 62) que culminou no Acórdão 5.384/2021, ora recorrido. 
7. Naquele recurso de embargos de declaração, o SENAT alegou omissão do julgado, uma vez que não fora levado em considerado o comprovado caos administrativo que se instaurou por força da Operação São Cristóvão, onde funcionários foram presos, afastados de seus cargos, computadores foram apreendidos e, consequentemente, de uma hora para outra, as áreas administrativas, jurídicas e contábeis ficaram absolutamente desorganizadas. Esse fato, como destacado pela entidade embargante, ganha relevância em razão do disposto no artigo 22 da LINDB, no qual o julgador deve levar em consideração, para fins de julgamento, as reais dificuldades do gestor e as circunstâncias práticas que tenham direcionado a sua conduta. 
8. Em adição, como objeto do recurso de embargos de declaração opostos, o SENAT, então embargante, destacou que o acórdão recorrido teria sido omisso ao não considerar precedentes invocados, permitindo-se, com isso, haver juízo de valor distinto se comparado a feitos semelhantes julgados, o que violaria o princípio da isonomia e a jurisprudência do TCU. 
9. Essa E. Corte de Contas conheceu do recurso de embargos de declaração opostos pelo SENAT, mas, no mérito, negou-lhe provimento. Inobstante o não provimento, o Acordão nº 5.384/2021, ora recorrido, agravou a situação do ora embargante, na medida em que, mesmo não sendo alvo de embargos de declaração do SENAT, entendeu por alterar o entendimento anteriormente fixado quanto a entrega, ainda que parcial, dos serviços contratados. Abaixo, os itens 20 e 21 do Acórdão ora recorrido: 
'20. Ponto essencial que deu suporte para a conclusão sobre a ocorrência de dano, ensejando a determinação de instauração de tomada de contas especial, foi a constatação de que não houve comprovação, nos autos, da entrega, pelo escritório Ferreira & Chagas Advogados, dos produtos e serviços contratados. Em decorrência desse fato deverá haver a citação dos responsáveis, pelo valor total do contrato (sem qualquer referência à tabela de honorários da OAB) . 
21. Destaque-se, contudo, que tal aspecto, apesar de ter sido determinante para o deslinde do processo, não foi questionado pelo embargante.' 
 
10. Denota-se, pois, que tanto o Acórdão 13.918/2020, como o Acórdão 5.384/2021, ora recorrido, atingiram, sobremaneira, a seara jurídica do ora embargante, razão pela qual, justificado está seu pedido de ingresso nos autos, nos termos da norma do §6º do artigo 146 cumulada com a norma do artigo 282, ambas do RITCU. 
III - DO E-MAIL REMETIDO PELO ESCRITÓRIO: 
11. O eminente Ministro Relator, em seu voto, especificamente nos itens 24 e 25, assim dispôs: 
'24. Observo, ainda, que, na manhã de hoje, recebi pleito de retirada de pauta do presente processo formulado pelo escritório de advocacia Ferreira e Chagas sob o argumento que poderiam trazer novas informações e documentos e construir uma resolução, no seu entender justa e adequada, para o caso. 
25. Indefiro o pleito, uma vez que o escritório poderá apresentar os documentos que julgar necessários, se for o caso, em resposta às citações que porventura vierem a ser emitidas no processo de tomada de contas especial que deverá ser aberto para tratar do caso.'
12. Importante esclarecer, para que não pairem dúvidas da absoluta boa-fé do escritório embargante, que o objetivo, naquela oportunidade, era, como ainda é, buscar uma solução definitiva, inclusive com eventual pagamento. 
Ainda que o escritório discorde, respeitosamente, dos argumentos e das conclusões exteriorizadas nos julgados e nas manifestações das Unidades Técnicas, a sua cultura sempre foi de resolução amigável de conflito, evitando, sempre que possível, a judicialização ou, no caso, a tramitação de procedimento de controle externo de legalidade. 
13. Para além da cultura do escritório, a busca por uma resolução consensual de conflito é uma obrigação legal  imposta ao Estado, aos juízes, advogados, partes e todos aqueles que, direta ou indiretamente, participam da relação jurídica processual. 
 'Art. 3º Não se excluirá da apreciação jurisdicional ameaça ou lesão a direito. 
§ 1º É permitida a arbitragem, na forma da lei. 
§ 2º O Estado promoverá, sempre que possível, a solução consensual dos conflitos. 
§ 3º A conciliação, a mediação e outros métodos de solução consensual de conflitos deverão ser estimulados por juízes, advogados, defensores públicos e membros do Ministério Público, inclusive no curso do processo judicial. 
14. Fato é que, independentemente da efetiva prestação de serviços, da notória especialização e da absoluta adequação do preço, o escritório se propõe a buscar uma solução justa e definitiva, desde que, obviamente, diante de todos os fatos e documentos ora trazidos, seja reconhecida a sua boa-fé. 
15. De toda sorte, sem prejuízo da criação de uma solução justa e definitiva pautada na absoluta boa-fé, independentemente do mérito e de abertura de TCE, o embargante, por dever de ofício e, para preservação de seu direito, já que agora pleiteia, oficialmente, seu ingresso nos autos como interessado, apresenta as razões pelas quais entende que o Acordão recorrido merece, data máxima vênia, ser reformado, senão veja-se: 
'IV - DA NULIDADE ABSOLUTA - VIOLAÇÃO AO DIREITO CONSTITUCIONAL À AMPLA DEFESA E AO CONTRADITÓRIO: 
16. A Representação em questão, ainda que decorrente da prestação de contas das entidades SEST e SENAT, visa apurar eventuais irregularidades na contratação do escritório embargante. 
17. No curso do processo, para além do controle e fiscalização de atos administrativos dos gestores do SEST e SENAT, essa C. Turma ingressou em pontos que atingem, diretamente, a seara jurídica do embargante, imputando-lhe atos e responsabilidades, sem, contudo, que lhe tenha sido assegurado o indisponível direito constitucional à ampla defesa e o contraditório. 
18. Abaixo, alguns pontos do relatório do Acórdão nº 13.918/2020 que comprovam tal assertiva:
 (...) 
 19. Da simples análise dos textos acima colacionados, dentre vários outros constantes em ambos os acórdãos, constata-se que a decisão da Representação TC Processo 021.660/2019-0 atingiu a seara jurídica do embargante, sem que lhe fosse, repise-se, assegurado o direito constitucional à ampla defesa e ao contraditório. 
20. A abertura da Tomada de Contas Especial, como é cediço, é medida excepcional e somente deve ser instaurada após esgotadas todas as tentativas, por parte da Administração Pública, de elisão do suposto dano, o que somente se daria, de forma efetiva, se o embargante tivesse integrado a relação jurídica-processual. Consigna-se, por oportuno, que se escritório embargante fosse instado a se manifestar, teria apresentado elementos e informações que afastariam a imputação de sua responsabilidade e contribuiria para o julgamento da representação, afastando, por consequência, a determinação da abertura de tomada de contas especial. 
21. Ainda dentro desse contexto, impõe destacar que o Código de Processo Civil, aplicável subsidiariamente ao presente caso, assegura, nos termos da norma do artigo 9º, o não provimento de qualquer decisão contra uma das partes sem que ela seja previamente ouvida. Agrava-se tal situação o fato do embargante, afetado pela decisão, sequer ter integrado a relação jurídica processual. 
 22. No mesmo sentido encontra-se o disposto no artigo 105 do Estatuto Processual Civil, que torna defeso decisão com base em fundamento a respeito do qual não se tenha dado às partes a oportunidade de se manifestar, ainda que se trata de matéria sobre a qual deva decidir de ofício. 
23. Os Acórdãos até então prolatados, partiram de premissas e documentos apresentados, exclusivamente, pelas entidades SEST e SENAT, que integram um polo da relação jurídica-contratual em discussão (contratantes) . Se o cerne da Representação envolve suposta irregularidade na contratação do escritório e, se parte dessa suposta irregularidade encontra-se nas atribuições do contratado, não há como se ter um processo e, consequentemente, decisões administrativas, sem a sua ampla e irrestrita participação. 
 24. Percebe-se, com relevo extraordinário, que a participação do escritório embargante tinha papel indispensável na resolução justa do caso, tanto que foi mencionado pelo eminente Ministro Relator no voto do Acordão 13.918/2020, cujo trecho é abaixo reproduzido: 
'46. Repiso que, nas peças de defesa e nos memoriais juntados aos autos, nem o Sest/Senat nem o escritório produziram evidências do esforço material e da especial qualidade de serviços que justificasse o expressivo valor pago. Poderão fazê-lo na tomada de contas especial. 
 25. Com efeito, a frustação do direito de defesa do embargante não pode ser suprida ou validada com o processo de Tomada de Contas Especial, pois, nos termos da IN/TCU 71/2012, trata-se, a TCE, de medida excepcional para apurar a responsabilidade pela ocorrência de dano e, ao final e cabo, obter o seu ressarcimento. O direito de defesa, com as devidas vênias, não pode ser assegurado, apenas, na medida excepcional. 
26. Ainda nessa toada, se o escritório embargante tivesse integrado a relação jurídica-processual da Representação, poderia, na atual etapa processual, diante da sua comprovada boa-fé, quitar o valor que eventualmente tivesse sido identificado como resultado de ato irregular (jamais ilegal) e, consequentemente, ilidir a abertura da TCE. 
27. Assim, nos termos da norma do artigo 175 do RITCU, faz-se necessário o reconhecimento da nulidade absoluta, assegurando ao embargante a apresentação de sua manifestação, apresentação oportuna de documentos e produção das provas permitidas e admitidas em direito. 
V - DA CONTRADIÇÃO - COMPROVAÇÃO DOS SERVIÇOS PRESTADOS - PRINCÍPIO DO NON REFORMATIO IN PEJUS: 
 28. Superada a nulidade absoluta acima suscitada, o que admite-se apenas em atenção ao princípio da eventualidade, o embargante apresenta a contradição que, data máxima vênia, entende haver no Acórdão recorrido, senão veja: 
29. Primeiramente, cumpre ressaltar que o Acordão nº 5.384/2021 foi proferido em sede de recurso de embargos de declaração opostos em face do Acordão 13.918/2020 e, portanto, pela sistemática processual, passa a integrar a decisão proferida na Representação - TC Processo 021.660/2019-0. Essa premissa, ainda que lógica, é importante, pois, os Acórdãos passaram a ser contraditórios, ainda que o Acordão ora recorrido decorra de julgado de não provimento. 
30. No Acórdão 13.918/2020, ao tratar da prestação dos serviços e da sua valoração, este Tribunal assim se manifestou: 
'42. Tendo em vista a inexistência de comprovação de realização de serviços minimamente compatíveis com o valor pago (R$ 1.500.000,00, sendo R$ 500.000,00 pagos, supostamente, apenas pela elaboração de uma minuta de estatuto, desacompanhada de qualquer estudo, explicações das alterações sugeridas etc) e levando-se em conta, ainda, a elaboração do próprio instrumento contratual, que não detalhou os serviços, inviabilizando a avaliação de adequação do preço e a aferição do que foi realizado com o que foi contratado (problema atribuível aos contratantes, escritório e Sest/Senat) , é razoável proceder na forma como procedeu a unidade instrutiva, valendo-se de referenciais da OAB.'
31. No referido voto, a despeito do posicionamento consolidado deste Tribunal quanto a não utilização da tabela da OAB como parâmetro de fixação de honorários para fins de contratação pela Administração Pública, restou consignado a utilização dos referencias da OAB como critério. 
32. Ainda nessa linha de raciocínio, foi adotado no voto do eminente Ministro Relator (item 14) , como razão de vossa decisão, os fundamentos constantes das instruções de peças 26 e 36, sendo nestas reconhecida, ainda que parcialmente, a prestação dos serviços e decotados, com base na tabela da OAB, os respectivos valores. 
33. Veja-se que no item 28 da peça 36 (instrução da Equipe Técnica) , adotada como fundamento no voto do Acordão 13.918/2020, há expresso reconhecimento de parte da prestação do serviço. 
'28. Conforme assinalado nos relatórios de inspeção, somente foram apresentadas as seguintes evidências da atuação direta do escritório de advocacia contratado nos inquéritos policiais e nos processos judiciais (peça 11, p. 26, item 163, e peça 12, p. 26, item 162) : 
a) Inquérito Policial IP 1377/2013 - DPF: solicitação de nova data para oitiva (p. 24, p. 273) ; participação em duas oitivas na DECO, em 5/5/2015 e em 12/5/2015 (peça 24, pp. 274-279 e 280-283) ; 
b) Inquérito Policial IP 011/2014 - DECO: consta que as sugestões de criação de Auditoria Interna foram feitas com base na análise desse processo. No entanto, esse objetivo já consta do "Item 1.3 - Assistência jurídica e orientativa para a criação de estrutura de auditoria interna para o Sest e Senat". 
c) Processo 2014.01.1.085576-3: protocolo de requerimento de juntada de substabelecimento de poderes conferidos pelo Senat (peça 24, p. 268-269) ; comparecimento em juízo, vista dos autos, extração de cópias e ciência de decisão (peça 24, p. 270) ; procurações de substabelecimento de poderes conferidos pelo Senat (peça 24, p. 271-272) ;'
34. A questão, contudo, é que no Acórdão nº 5.384/2021, ora recorrido, sem que os embargos de declaração opostos do SEST e SENAT tivessem esse objeto, houve o afastamento do que já se encontrava provado e reconhecido nos autos como prestação de serviços, o que torna o referido acordão, com as devidas vênias, ante a sistemática de integração, contraditório. Abaixo o item 20 do Acórdão 5.384/2021: 
'20. Ponto essencial que deu suporte para a conclusão sobre a ocorrência de dano, ensejando a determinação de instauração de tomada de contas especial, foi a constatação de que não houve comprovação, nos autos, da entrega, pelo escritório Ferreira & Chagas Advogados, dos produtos e serviços contratados. Em decorrência desse fato deverá haver a citação dos responsáveis, pelo valor total do contrato (sem qualquer referência à tabela de honorários da OAB) . 
35. Com a máxima vênia, o que se operou com o Acórdão recorrido foi a violação do princípio do non reformatio in pejus. Se antes tinha-se reconhecido parte do serviço prestado, com os valores decotados (ainda que utilizado erroneamente a tabela da OAB) , não poderia o Acórdão 5.384/2021 afastar, de ofício, esse reconhecimento e agravar a situação dos envolvidos. A jurisprudência dessa Corte de Contas, reconhecendo a aplicação do princípio do non reformatio in pejus, admite a revisão de oficio apenas no sentido contrário ao do Acórdão recorrido, ou seja, para evitar, exatamente, o agravamento da penalidade e ou da situação das partes ou envolvidos. 
EMBARGOS DE DECLARAÇÃO. TOMADA DE CONTAS ESPECIAL. AUSÊNCIA DE OBSCURIDADE, OMISSÃO OU CONTRADIÇÃO. CONHECIMENTO. NEGATIVA DE PROVIMENTO. REFORMATIO IN PEJUS. REVISÃO DE OFÍCIO. 
1. Os embargos de declaração serão providos apenas quando houver obscuridade, omissão ou contradição em acórdão deste Tribunal. 
2. Não se pode agravar a sanção, quando somente o responsável houver interposto recurso a decisão desta Corte. 
3. Detectado erro em decisão proferida por este Tribunal, cabe revisão de ofício 
 (TCU 00463220030, Relator: RAIMUNDO CARREIRO, Data de Julgamento: 08/12/2009) 
RECURSO DE RECONSIDERAÇÃO. TCE. RECURSOS RECEBIDOS FUNDO A FUNDO PARA O COMBATE ÀS CARÊNCIAS NUTRICIONAIS. AQUISIÇÃO DE LEITE E ÓLEO EM QUANTIDADES INFERIORES ÀS PREVISTAS. CONHECIMENTO. IMPOSSIBILIDADE DE AFERIR-SE O DESTINO DOS RECURSOS EM FACE DA UTILIZAÇÃO DA CONTA GERAL DO FUNDO MUNICIPAL DE SAÚDE. NÃO PREVISÃO DE UTILIZAÇÃO DE CONTA ESPECÍFICA. INDÍCIOS DE APLICAÇAO DOS RECURSOS EM OUTRAS DESPESAS DO MUNICÍPIO. PROVIMENTO PARCIAL. DESCONSTITUIÇÃO DE PARTE DO DÉBITO. EXISTÊNCIA DE COMPROVANTES DE DESPESA INIDÔNEOS. NOVO CÁLCULO DO PREJUÍZO EM RELAÇÃO A CADA UM DOS RESPONSÁVEIS. REFORMA DO ACÓRDÃO ORIGINAL PARA DIMINUIR O DÉBITO DE UM DOS EX_PREFEITOS. IMPOSSIBILIDADE DE ALTERAR A DECISÃO EM RELAÇÃO AO OUTRO, EM FACE DO PRINCÍPIO DO NON REFORMATIO IN PEJUS. CIÊNCIA AOS INTERESSADOS E AO MINISTÉRIO PÚBLICO JUNTO AO TCU PARA A ADOÇÃO DAS MEDIDAS QUE JULGAR PERTINENTES (TCU 00911120086, Relator: JOSÉ MÚCIO MONTEIRO, Data de Julgamento: 26/08/2014) 
TOMADA DE CONTAS ESPECIAL DETERMINADA PELO Acórdão 586/2012-TCU-Plenário. IRREGULARIDADES NA APLICAÇÃO DE RECURSOS REPASSADOS A ORGANIZAÇÕES DA SOCIEDADE CIVIL DE INTERESSE PÚBLICO - OSCIP. NÃO COMPROVAÇÃO DE DESPESAS INCORRIDAS NA PRESTAÇÃO DOS SERVIÇOS. CITAÇÃO. REJEIÇÃO DAS ALEGAÇOES DE DEFESA. CONTAS IRREGULARES. DÉBITO. MULTA. ARRESTO DOS BENS DOS RESPONSÁVEIS. EMBARGOS DE DECLARAÇÃO. INEXISTÊNCIA DE SUPOSTA OMISSÃO. TENTATIVA DE REDISCUSSÃO DE MÉRITO. REJEIÇÃO. RECURSOS DE RECONSIDERAÇÃO. CONHECIMENTO. PROVIMENTO DE UM APELO, COM EXTENSÃO DOS SEUS EFEITOS A OUTRA RESPONSÁVEL. NEGATIVA DE PROVIMENTO A OUTRORECURSO. 1. No exame de recurso interposto por responsável, é vedada a apreciação de fatos não examinados na deliberação recorrida, tendentes a agravar-lhe a situação, sob pena de afronta ao princípio do non reformatio in pejus. 2. Havendo mais de um responsável pelo mesmo fato, o recurso apresentado por um deles aproveitará a todos, mesmo àquele que houver sido julgado à revelia, no que concerne às circunstâncias objetivas. 3. Em se tratando de Termo de Parceria regido pela Lei 9.790/1999, regulamentada pelo Decreto 3.100/1999, a responsabilidade pela prestação de contas quanto ao adimplemento do objeto e à boa e regular aplicação dos recursos transferidos recai sobre o ente parceiro privado, competindo ao ente parceiro estatal definir o objeto da parceria, os agentes parceiros e os repasses dos recursos, bem assim fiscalizar e examinar as prestações de contas apresentadas, nos termos das cláusulas pactuadas nos ajustes e na legislação aplicável à matéria. 
 (TCU - TOMADA DE CONTAS ESPECIAL (TCE) : 00750120129, Relator: AUGUSTO NARDES, Data de Julgamento: 29/06/2016, Plenário) 
36. Nesse passo, o Acordão nº 5.384/2021, ora recorrido, deve ser reformado para se manter o reconhecimento parcial da prestação do serviço, nos termos contidos no Acórdão 13.918/2020. 
VI - DA OMISSÃO - AUSÊNCIA DE PARÂMETRO PARA QUANTIFICAÇÃO DO SUPOSTO DANO: 
37. No Acórdão 13.918/2020, o eminente Ministro Relator, valendo-se das fundamentações das Unidades Técnicas, utilizou da tabela da Ordem dos Advogados do Brasil - Seccional do Distrito Federal, sob o argumento de que a ausência de cotação de preço pelas entidades tomadoras do serviço, tornou inviável a utilização de qualquer outra referência.
38. Como bem delineado no recurso de embargos de declaração oposto pelo SENAT, a jurisprudência desse E. Tribunal de Contas já pacificou o entendimento de que a tabela da Ordem dos Advogados não pode ser levada em consideração para fins de licitação, tampouco para fins de contratação por inexigibilidade. 
39. Nesse passo, o Acórdão 5.384/2021, ora recorrido, ao tratar da questão, estabeleceu, ao contrário do previsto no Acordão 13.918/2020, que a tabela da Ordem dos Advogados não seria utilizada como referência, seguindo, portanto, a jurisprudência dessa Corte de Contas. 
20. Ponto essencial que deu suporte para a conclusão sobre a ocorrência de dano, ensejando a determinação de instauração de tomada de contas especial, foi a constatação de que não houve comprovação, nos autos, da entrega, pelo escritório Ferreira & Chagas Advogados, dos produtos e serviços contratados. Em decorrência desse fato deverá haver a citação dos responsáveis, pelo valor total do contrato (sem qualquer referência à tabela de honorários da OAB) . 
21. Destaque-se, contudo, que tal aspecto, apesar de ter sido determinante para o deslinde do processo, não foi questionado pelo embargante. 
40. A omissão reside, exatamente, nesse ponto. Em que pese a determinação de abertura da Tomada de Contas Especial, o acórdão não estabeleceu qual a referência a ser utilizada para fins de precificação, já que afastada está, corretamente, a tabela da Ordem dos Advogados. 
41. Essa omissão interfere, diretamente, nos pressupostos da Tomada de Contas Especial, já que faz-se necessário, nos termos do art. 5º da IN/TCU 71/2012, a indicação de elementos para identificar ou quantificar o dano. 
VII - DA NOTÓRIA ESPECIALIZAÇÃO DO ESCRITÓRIO: 
42. Ainda que sabidamente a questão da notória especialização possa, de certa forma, ultrapassar os limites dos embargos de declaração, o embargante, diante da impossibilidade de fazer na etapa processual adequada, por até então não integrar o processo, mas, sobretudo, no intuito de colaborar na solução justa do presente feito, apresenta algumas informações importantes vinculadas à presente Representação, senão veja: 
43. O Acórdão 13.918/2020, valendo-se das manifestações da Unidade Técnica, questiona a notória especialização do escritório embargante, que hoje é considerando, na categoria abrangente, um dos maiores escritórios do Brasil. Esse seu reconhecimento era igualmente existente à época da contratação em questão, já tendo o escritório figurado, desde o ano de 2011, em revistas especializadas, como um dos mais admirados do Brasil. 
44. A guisa de informação, o escritório embargante, com sede em Belo Horizonte há 30 anos, possui, atualmente, filiais em SP, RJ, ES, RS, PR, SC, DF, BA, PE, CE e PI, contando com mais de 1.500 colaboradores diretos. À época da contratação, o escritório embargante possuía sede em BH, e filiais no DF, SP, RJ, ES, RS e contava, seguramente, com mais de 700 colaboradores. No curso/execução do contrato (2015) , o escritório abriu filiais nos Estados da BA, PE, PR e SC. 
 (...) 
 45. O escritório embargante é o único escritório de sua categoria que possui o certificado ISO 9001, o que se deu, exatamente, por sua experiência em gestão de qualidade, Compliance e atendimento de todos os padrões técnicos exigidos. Essa certificação é fruto da construção de anos de trabalho, já que, como é sabido, pelas rígidas regras da internacional certificação, não se obtém de um dia para o outro. 
46. Além da questão estrutural e reconhecimento nacional, o escritório embargante possui, ainda, notório conhecimento e expertise no âmbito do direito penal, que doravante é apresentado: 
VIII - DA NOTÓRIA ESPECIALIZAÇÃO - DIREITO PENAL: 
47. Cumpre destacar, nesse ponto, que o escritório embargante presta serviços para diversos clientes, pessoas físicas e jurídicas, no campo do direito penal. Considerando as limitações legais de confidencialidade, o embargante destaca, com relevo, a prestação de serviço para a Administração Pública, notadamente para o Banco do Brasil e Caixa Econômica Federal. 
48. Com o Banco do Brasil o escritório possui, desde o ano de 2015, 8 contratos de prestação de serviços que inclui a atuação no âmbito do direito penal. São os contratos: CONTRATO_BB_PR 2015.7421.9284; CONTRATO_BB_BA 2015.7421.9259; CONTRATO_BB_ES 2015.7421.9264; CONTRATO_BB_RS 2015.7421.9290; CONTRATO_BB_SC 2015.7421.9294; CONTRATO_BB_MG 2015.7421.9270; CONTRATO_BB_RJ 2015.7421.9285; CONTRATO _BB_ 2015.7421.9280; 
49. Nos referidos contratos, de atuação em diversos Estados da Federação, tem-se o seguinte objeto: 
 (...) 
50. Na Caixa Econômica Federal (Paraná) , o escritório possui o Contrato nº 03663/2020, cujo objeto é: 
 (...) 
51. Ainda na Caixa Econômica Federal, nos Contratos 07924/2018 e 13560/2020, o escritório também presta serviços no âmbito do Direito Penal, tendo atuado, com destaque, na conhecida Operação Conclave, que trata da investigação da aquisição, pela CEF, do Banco Pan - IPL 225/2013-SRPF/DF. 
52. Não obstante os currículos, expertise, capacidade estrutural e ISO 9001, o escritório embargante remeteu às entidades contratantes, quando da contratação, dois atestados de capacidade técnica de grandes clientes de âmbito nacional, quais sejam, Localiza Rent a Car e Total Fleet. Os referidos atestados, acostados aos autos do processo de inexigibilidade (peça 15 - págs. 91/92) sequer foram alvo de análise pelas Unidades Técnicas que se limitaram 'julgar' a notória especialização com base nos currículos apresentados, o que, diga-se de passagem, por si só, já seriam suficientes para comprovar o requisito legal. 
53. Sem prejuízo desses contratos, o embargante acosta à presente manifestação, de forma a contribuir com a resolução do caso, algumas peças processuais, atinentes à época da contratação, que demonstram sua atuação no âmbito do direito penal. 
IX - DA NOTÓRIA ESPECIALIZAÇÃO - SISTEMA 'S' 
54. Não obstante a comprovação de sua experiência no âmbito do direito penal, o escritório embargante possui alguns contratos, ainda que em outras áreas de atuação, com entidades integrantes do denominado sistema 'S'. 
Veja-se alguns exemplos: SESI/SENAI de SP (área de recuperação de crédito) ; para o SENAC do RJ (recuperação de crédito) ; para a Fecomércio/MG (Trabalhista, Sindical e Consultivo) . 
55. Sua atuação no sistema "S", em todas as suas vertentes, somados às suas atuações especializadas, o habilitam para a prestação de serviços constantes nos itens 1.2 e 1.3 do contrato firmado, que igualmente foram questionados nos Acórdãos e nas manifestações técnicas. 
56. Ressalta-se que os itens 1.2 e 1.3 não devem ser analisados de forma apartada da atuação criminal. A alteração do estatuto social e a necessidade de criação de uma auditoria interna decorrem, exatamente, dos problemas decorrentes no âmbito do direito penal, onde se apura o desvio de valores por funcionários das entidades. 
X - DOS RELATÓRIOS DE PRESTAÇÃO DE SERVIÇO: 
57. Sem prejuízo do seu regular exercício do direito de defesa, desde já ressalvado, o escritório embargante, em atenção ao princípio da boa-fé e da colaboração, acosta ao presente recurso, outros relatórios entregues, fisicamente, ao SEST e SENAT, que comprovam a prestação dos serviços jurídicos e que não se encontram anexados aos autos do processo de Representação, provavelmente pelo caos administrativo vivenciado pelas entidades no período da Operação São Cristóvão. 
58. Importante registrar, ainda, que a atuação no âmbito o direito penal, notadamente na fase inicial de inquérito, é a primeira trincheira do direito de defesa. Antes da alteração legislativa que trata do juiz de garantia  e da legislação do abuso de autoridade, o advogado fazia, como ainda faz, o controle da legalidade da investigação criminal e pela salvaguarda dos direitos individuais. 
59. Essa atuação é que garante a preservação dos direitos de seu constituinte, já que se trata, o inquérito, de ato inquisitório que poderá culminar ou não no indiciamento do cliente. No caso em exame, a atuação ganha relevo, pois, os interesses que estavam sendo preservados eram das instituições e não de pessoas físicas que foram alvo de ulterior indiciamento. 
60. A confecção de novos Estatutos e o assessoramento para criação do setor de Compliance e Auditoria decorreram, exatamente, dos problemas administrativos e financeiros que implicaram no enquadramento de funcionários em tipos penais. Não se trata, portanto, de uma prestação de serviço estanque e alheia ao objeto do direito penal. 
61. Noutro giro, sem embargo da atuação de sua equipe regional (filial DF) , os advogados do escritório, em especial o Dr. Hebert Chimicatti, diretor responsável pela condução do caso, esteve, somente ano de 2015, seguramente, mais de uma dezena de vezes, em Brasília. A título de informação, segue, abaixo, um quadro ilustrativo que demonstra as idas até então levantadas do referido advogado à Capital Federal: 
 (...) 
62. As referidas passagens não foram arcadas pelas entidades contratantes, pois, foram custeadas pela rotina ordinária do escritório, ou estavam no centro de custo de outro cliente, o que, obviamente, em atenção à boa-fé, impedia o embargante de solicitar o reembolso ao SEST e ao SENAT. 
XI - DOS PEDIDOS e REQUERIMENTOS: 
63. Diante do acima exposto, pede o embargante a essa Colenda Turma, nos termos da norma do §6º do artigo 146 cumulada com a norma do artigo 282, ambas do RITCU, a sua admissão como interessado. 
64. Ultrapassada a sua admissibilidade, pede o embargante, que seja conhecido o presente recurso de embargos de declaração com efeitos infringentes e, no mérito, seja provido para reconhecer a nulidade processual, nos termos da norma do artigo 175 do RITCU10, assegurando ao embargante o pleno exercício da ampla defesa e do contraditório, com a consequente apresentação de sua manifestação e documentos pertinentes ao caso, além de produção de outras provas que entender necessário, nos termos da norma do art. 160 do RITCU. 
65. Considerando os documentos e informações apresentadas pelo embargante, pede-se, ainda, o reconhecimento da legalidade do contrato firmado entre as partes, tornando insubsistentes os Acórdãos 13.918/2020 e 5384/2021 e, consequentemente, julgando-se improcedente a Representação em apreço. 
66. Na remota hipótese de não ser reconhecida a nulidade suscitada, tampouco de improcedência da Representação, o que admite-se em atenção ao princípio da eventualidade, pede o embargante, que seja provido o presente recurso para sanar a contradição existente no acórdão para reconhecer, nos termos da manifestação da unidade técnica, a prestação, ainda que parcial, dos serviços prestados. 
67. Ainda no mérito, pede o embargante, seja sanada a omissão constante no Acórdão 5.384/2021para estabelecer o parâmetro de referência da precificação. 
68. Requer, ainda, o cadastramento do advogado VINICIUS BARROS REZENDE, inscrito na OAB/RJ sob o nº 106.790 e OAB/DF sob o nº 38.518 e-mail: vinicius.rezende@ferreiraechagas.com.br para fins de publicação e intimação, nos termos da norma do §2º do artigo 272 do Código de Processo Civil."
É o relatório.

8.1. Vinícius Barros Rezende (OAB/RJ 106.790), representando Ferreira e Chagas Advogados.  
8.2. Abel Batista de Santana Filho (OAB/DF 59.828) e outros, representando Serviço Nacional de Aprendizagem do Transporte - Conselho Nacional.  
8.3. Adriane Cristine Cabral Magalhães (OAB/AM 5373), representando Ordem dos Advogados do Brasil - Conselho Federal.

Não atuou.

EMBARGOS DE DECLARAÇÃO. PRECLUSÃO LÓGICA, AUSÊNCIA DE INTERESSE RECURSAL. NÃO CONHECIMENTO.

REPRESENTAÇÃO (REPR)

Secretaria de Controle Externo do Desenvolvimento Econômico (SecexDesen).

Examino embargos de declaração interposto por Ferreira e Chagas Advogados contra o Acórdão 5384/2021-TCU-Primeira Câmara.
Nesse acórdão, esta Corte conheceu e negou provimento a embargos de declaração opostos pelo Serviço Nacional de Aprendizagem do Transporte (Senat) contra o Acórdão 13918/2020-TCU-Primeira Câmara no qual esta Corte apreciou representação, instaurada em decorrência da constatação, nos processos de prestação de contas ordinárias do Serviço Nacional de Aprendizagem do Transporte (Senat) e do Serviço Social do Transporte (Sest) , relativas ao exercício de 2015 (TCs Processo 000.190/2017-9 e Processo 000.189/2017-0, respectivamente) de indícios de irregularidade na contratação, em 5/11/2014, de serviços advocatícios, por inexigibilidade de licitação, do escritório Ferreira e Chagas Advogados, tendo deliberado:
"9.1. conhecer da presente representação, satisfeitos os requisitos de admissibilidade previstos nos arts. 235 e 237, VI, do Regimento Interno deste Tribunal, para, no mérito, considerá-la procedente;
9.2. ordenar a conversão da presente representação em tomada de contas especial, com fundamento no art. 47 da Lei 8.443/1992 c/c art. 252 do RI/TCU, devendo, nos termos do art. 41 da Resolução TCU 259/2014, ser autuado processo específico para esse fim, ao qual será apensado o processo em exame;
9.3. ordenar a audiência dos responsáveis pelas irregularidades relacionadas a seguir, verificadas no processo licitatório DEX 01056/14, autuado em 6/11/2014, que tratou da contratação, por inexigibilidade de licitação, do escritório de advocacia Ferreira & Chagas Advogados (CNPJ 04.032.380/0001-05) :
9.3.1. inexistência de assinaturas em pedido de serviços constante dos autos;
9.3.2. contrato firmado em data anterior ao pedido (o contrato foi celebrado em 5/11/2014 e o processo foi autuado em 6/11/2014) ;
9.3.3. inexistência de justificativas circunstanciadas para a contratação de cada um dos serviços descritos no contrato (prestação de serviços jurídicos para atuação e acompanhamento de processos criminais, elaboração de minutas de novos estatutos sociais e assistência jurídica e orientativa para a criação de estrutura de auditoria interna) ;
9.3.4. inexistência de proposta de preço formulada pelo referido escritório;
9.3.5. inexistência de avaliação do preço estabelecido no contrato quanto à compatibilidade com o mercado ou razoabilidade em função do que seria contratado, em afronta ao art. 11 do Regulamento de Licitações de Contratos do Serviço Nacional de Aprendizagem do Transporte (Senat) e do Serviço Social do Transporte (Sest) ;
9.3.6. inexistência de demonstração circunstanciada da notória especialização do contratado, assim entendido nos termos do inciso II do artigo 10 do Regulamento ("aquele cujo conceito no campo de sua especialidade, decorrente de desempenho anterior, estudos, experiências, publicações, organização, aparelhamento, equipe técnica ou outros requisitos relacionados com sua atividade permita inferir que o seu trabalho e o mais adequado à plena satisfação do objeto a ser contratado") em relação a cada um dos distintos serviços previstos no contrato;
9.3.7. inexistência de especificação detalhada dos serviços a realizar e dos produtos (minutas, pareceres, relatórios etc.) que deveriam ser elaborados pela contratada na execução do item 1.3 do objeto do contrato) , dificultando ou inviabilizando o acompanhamento e fiscalização da execução do contrato, nos termos de sua cláusula sexta, bem como a verificação da comprovação da realização dos serviços e da legitimidade do respectivo pagamento, cujo ônus de comprovação passaria a ser tanto da autoridade autorizadora dos pagamentos quanto da contratada;
9.3.8. previsão não justificada de reembolso de despesas da contratada;
9.3.9. execução contratual realizada por profissionais distintos daqueles cujos currículos foram apresentados para demonstrar a notória especialização.
9.4. ordenar à unidade instrutiva que antes de implementar as medidas ordenadas nos itens 9.2 e 9.3, promova as diligências e inspeções que se fizerem necessárias, elaborando matriz de responsabilidade, com a finalidade de apurar a correta identificação das irregularidades, dos responsáveis, e do correspondente nexo de causalidade, restituindo, posteriormente, ao gabinete do relator os autos da tomada de contas especial instaurada em cumprimento aos itens 9.2 e 9.3, supra, para avaliação prévia da minuta de redação das medidas saneadoras ali autorizadas;
9.5. cientificar a autoridade ministerial supervisora a respeito da conversão dos presentes autos em tomada de contas especial, nos termos do art. 198, parágrafo único, do RI/TCU;
9.6. indeferir o pedido de ingresso do Conselho Federal da Ordem dos Advogados do Brasil, no presente processo, na condição de terceiro interessado.
9.7. encaminhar cópia do presente acórdão, acompanhado do relatório e do voto que o fundamentam, ao Ministério Público Federal e à Polícia Federal, para as providências que entenderem cabíveis, franqueando aos referidos órgãos o acesso aos autos."
Em suas razões recursais, o recorrente requer seu ingresso no processo como interessado, por ter o Acórdão 13918/2020-TCU-Primeira Câmara determinado "a abertura de tomada de contas especial" sem sua citação e/ou intimação (peça 72) .
Acrescenta que o não provimento, no Acórdão 5384/2021-TCU-Primeira Câmara, dos embargos de declaração, teria agravado sua situação por ter alterado conclusão anterior quanto a entrega, ainda que parcial, dos serviços contratados.
Destaca que, ao requerer a retirada do processo de pauta por ocasião do julgamento anterior, seu propósito era "buscar uma solução definitiva, inclusive com eventual pagamento".
Passa, a seguir, a tecer argumentos pelos quais entende que o acórdão recorrido mereceria ser reformado: (i) nulidade absoluta por violação à ampla defesa e ao contraditório; (ii) contradição, uma vez que os serviços teriam sido prestados, conforme relatórios de prestação de serviço, inclusive; (iii) a notória especialização do escritório embargante para as atividades que fora contratado.
II
Acerca dos presentes embargos de declaração, verifico que se examinam embargos opostos por Ferreira e Chagas Advogados, que não é parte neste processo, contra o Acórdão 5384/2021-TCU-Primeira Câmara, que negou provimento a embargos de declaração interpostos pelo Sest/Senat contra o Acórdão 13918/2020-TCU-Primeira Câmara.
Ainda que se considere que o acórdão embargado possa, em alguma extensão ter efeitos que se estendam ao escritório embargante, visto que manteve a instauração de tomada de contas especial na qual ele será arrolado, não afasta a preclusão lógica do direito de interpor qualquer espécie de recurso.
Primeiro, por pretender interpor recurso contra decisão já transitada em julgado (não constam dos autos outros recursos interpostos tempestivamente pelo Sest/Senat) , que negou provimento a embargos de declaração que não foi por ele interposto, por não ser parte, mas pelas entidades do sistema S.  
Segundo, por, até a presente etapa processual, não haver o escritório embargante requerido sua admissão como interessado no presente processo nos termos que regem a processualís nesta Corte.
Acrescento, ainda, que a decisão de conversão desta representação em tomada de contas especial não lhe causa qualquer prejuízo, uma vez que, consoante a jurisprudência consolidada deste Tribunal, é desnecessária a instauração do contraditório antes da conversão do processo de fiscalização em tomada de contas especial, visto que ainda não há decisão de mérito que tenha condenado ou emitido qualquer juízo.
Nesse sentido, destaco excerto do voto proferido no Acórdão 1464/2013-TCU-Plenário, no qual o relator, ministro José Mucio Monteiro, fundamentou:
"8. De igual modo, o fato de os responsáveis não terem sido notificados acerca das apurações em curso no TCU antes da conversão do processo em tomada de contas especial não configurou cerceamento de defesa ou trouxe qualquer outro prejuízo aos seus interesses, uma vez que o contraditório foi regularmente instaurado nesta fase. As etapas processuais anteriores tiveram natureza meramente preparatória e inquisitiva, com vistas à apuração da irregularidade, quantificação do débito e identificação dos envolvidos, prescindindo da sua participação."
Constituída a tomada de contas especial poderá o escritório de advocacia, no pleno exercício dos direitos constitucionais do contraditório e da ampla defesa, em resposta às citações que lhe forem dirigidas, trazer aos autos os argumentos que julgar aptos a esclarecer as irregularidades que lhe forem atribuídas bem como, nas suas próprias palavras, "buscar uma solução definitiva, inclusive com eventual pagamento".
Não se vislumbra, portanto, a ocorrência de interesse recursal, diante da ausência de sucumbência da decisão.
Assim, tendo em vista a preclusão lógica do direito de requerer o ingresso neste processo como interessado, e, consequentemente, de interpor embargos de declaração contra acórdão já transitado em julgado, a petição nominada como embargos de declaração não pode ser assim conhecida.
Diante do exposto, manifesto-me pela aprovação do acórdão que ora submeto à apreciação deste Colegiado.
TCU, Sala das Sessões, em 13 de julho de 2021.
Weder de Oliveira
Relator